ACORDAO-COMPLETO-2484396

ACÓRDÃO 4453/2022 ATA 29/2022 - SEGUNDA CÂMARA

VISTOS, relatados e discutidos estes autos em que se apreciam embargos de declaração opostos contra o Acórdão 5016/2021-TCU-Segunda Câmara,
ACORDAM os Ministros do Tribunal de Contas da União, reunidos em Sessão da 2ª Câmara, ante as razões expostas pelo Relator, com fundamento nos arts. 32, inciso II, e 34 da Lei 8.443/1992, em:
9.1. conhecer dos presentes embargos de declaração e, no mérito, rejeitá-los;
9.2. dar ciência da presente deliberação ao recorrente e demais interessados.

Embargos de declaração opostos contra decisão de irregularidade das contas, condenação em débito e aplicação de multa proferida na tomada de contas especial instaurada pela Caixa Econômica Federal, tendo como responsáveis ex-prefeitos do município de Duque de Caxias/RJ, em face da inexecução parcial do Contrato de Repasse 0162.335-48/2004, firmado entre a municipalidade e o então Ministério das Cidades para a edificação de 112 unidades habitacionais no bairro Santa Cruz da Serra  Loteamento Nova Campina.

Segunda Câmara

Município de Duque de Caxias/RJ.

3. Interessados/Responsáveis/Recorrentes:
3.1. Responsáveis: Alexandre Aguiar Cardoso (XXX.563.637-XX); José Camilo Zito dos Santos Filho (XXX.548.287-XX); Washington Reis de Oliveira (XXX.118.467-XX).
3.2. Recorrente: Washington Reis de Oliveira (XXX.118.467-XX).

13.1. Ministros presentes: Bruno Dantas (Presidente), Augusto Nardes (Relator), Aroldo Cedraz e Antonio Anastasia.
13.2. Ministros-Substitutos presentes: Marcos Bemquerer Costa e André Luís de Carvalho.

AUGUSTO NARDES

Ministro Augusto Nardes.

Tratam os autos, originariamente, de tomada de contas especial instaurada pela Caixa Econômica Federal, tendo como responsáveis ex-prefeitos do município de Duque de Caxias/RJ, quais sejam, José Camilo Zito dos Santos Filho (gestões 1997-2000, 2001-2004 e 2009-2012) , Washington Reis de Oliveira (gestões 2005-2008 e 2017-2020) e Alexandre Aguiar Cardoso (gestão 2013-2016) , em face da inexecução parcial do Contrato de Repasse 0162.335-48/2004, firmado entre a municipalidade e o então Ministério das Cidades para a edificação de 112 unidades habitacionais no bairro Santa Cruz da Serra - Loteamento Nova Campina.
2.	Mediante o Acórdão 5016/2021-TCU-Segunda Câmara, de minha relatoria, este Tribunal decidiu, entre outras medidas, julgar irregulares as contas e condenar os responsáveis solidariamente em débito, bem como apená-los com a multa prevista no art. 57 da Lei 8.443/1992.
3.	No caso, restou demonstrada nos autos a conduta omissiva dos responsáveis ao deixarem de adotar providências, durante as respectivas gestões, com vistas à continuidade e conclusão da execução das obras pactuadas, o que culminou na ausência de funcionalidade da parcela executada (48,15% das obras previstas, ao custo original de R$ 920.267,29) e na impossibilidade de entrega do empreendimento.
4.	Apreciam-se, nesta oportunidade, embargos de declaração opostos pelo Sr. Washington Reis de Oliveira contra essa decisão (peça 80) , apontando a existência de omissão, com base na seguinte argumentação:
"DA FLAGRANTE OMISSÃO 
9. Afirma a r. decisão embargada (Item 16 do Voto) , que 'em sua defesa, os responsáveis não apresentaram qualquer justificativa plausível para a não continuidade e conclusão das obras pactuadas', quando na verdade o motivo pelo qual o projeto não foi integralmente concluído decorreu da invasão das unidades e desfiguração do projeto original. 
10. Conforme dito acima, a invasão de prédios foi amplamente estimulada e divulgada maciçamente pelas mídias, sendo, portanto, fato público e notório, que não prescinde de provas. 
11. Com efeito, o objeto de prova são os fatos, mas nem todo fato precisa ser provado, uma vez que é de conhecimento público as invasões estimuladas por movimentos sociais nos governos passados. 
12. O Colendo STJ tem assim decidido quanto a dispensa de provas de fatos público e notórios, verbis: 
'AGRAVO EM RECURSO ESPECIAL Nº 741.957 - PE (2015/0167531-3) RELATOR : MINISTRO RAUL ARAÚJO AGRAVANTE : TIM CELULAR S.A ADVOGADOS : FRANCISCO ARACILDO ALVES FEITOZA CRISTIANO CARLOS KOZAN E OUTRO (S) AGRAVADO : MINISTÉRIO PÚBLICO DO ESTADO DE PERNAMBUCO DECISÃO Cuida-se de agravo interposto contra decisão que inadmitiu recurso especial, apresentado, com fundamento nas alíneas a e c do permissivo constitucional, desafiando acórdão proferido pelo Tribunal de Justiça do Estado de Pernambuco, assim ementado: EMENTA: AÇÃO CIVIL PÚBLICA. APELAÇÃO CÍVEL. DIREITO DO CONSUMIDOR. PRELIMINAR DE CONTINÊNCIA. AFASTADA. PRELIMINAR DE IMPOSSIBILIDADE JURÍDICA DO PEDIDO. REJEITADA. NULIDADE DA SENTENÇA POR CERCEAMENTO DE DEFESA. INOCORRÊNCIA. PRESTAÇÃO DE SERVIÇOS INADEQUADA E INSUFICIENTE. FATO PÚBLICO E NOTÓRIO. DANO MORAL COLETIVO. CABIMENTO. JURISPRUDÊNCIA DO SUPERIOR TRIBUNAL DE JUSTIÇA. APELO A QUE SE NEGA PROVIMENTO. 
1. Não se caracteriza a continência quando um dos processos encontra-se em fase recursal e outro ainda está concluso para prolação de sentença. Aplicação da súmula 285 do Superior Tribunal de Justiça. Preliminar rejeitada. 2. Fundado o pleito de ação civil público em danos sofridos pelos consumidores em virtude de conduta irregular de operadora de telefonia móvel, não há que se falar em impossibilidade jurídica do pedido. Preliminar afastada. 3. Fatos públicos e notórios independem de prova, nos termos do art. 334, I, do Código de Processo Civil. Por isso, o julgamento antecipado da lide fundado em tal premissa não é nulo por cerceamento de defesa, de per si. 4. A jurisprudência mais recente do Superior Tribunal de Justiça já admite indenização por dano moral coletivo, consoante se extrai da ementa do Resp 1057274/RS. 5. Negado provimento ao apelo, para manter a sentença recorrida em todos os seus termos.' (e-STJ, fls. 416/417) De acordo com o Regimento Interno desta Corte Superior, a competência das Seções e das respectivas Turmas é fixada em função da natureza da relação jurídica litigiosa (art. 9º, do RISTJ) . Na hipótese dos autos, trata-se na origem de ação civil pública ajuizada pelo Ministério Público do Estado de Pernambuco em face da concessionária de serviço público de telefonia em razão da dificuldade encontrada pelos usuários de determinado plano de tarifas da operadora em efetuar chamadas devido a constante perda do sinal, dentre outros transtornos, o que evidencia a competência de uma das turmas integrantes da Primeira Seção desta Corte Superior para julgar o feito. Desta forma, conforme assentado no art. 9º, § 1º, XIV, do RISTJ, a competência para o julgamento do recurso é de uma das Turmas que integram a Primeira Seção. Diante do exposto, determino a redistribuição dos autos a um dos e. Ministros integrantes da Eg. a Primeira Seção. Publique-se. Brasília (DF) , 14 de setembro de 2015. MINISTRO RAUL ARAÚJO Relator (STJ - AREsp: 741957 PE 2015/0167531-3, Relator: Ministro RAUL ARAÚJO, Data de Publicação: DJ 28/09/2015) 
 'RECURSO ORDINÁRIO - MANDADO DE SEGURANÇA EXTINTO SEM JULGAMENTO DE MÉRITO - AUSÊNCIA DE JUNTADA DO EDITAL DE CONCURSO PÚBLICO IMPUGNADO PELOS RECORRENTES - FATO PÚBLICO E NOTÓRIO QUE INDEPENDE DE PROVA - ART. 334 DO CPC - RECURSO PROVIDO. 1. A falta de juntada do edital de concurso público impugnado pelos Recorrentes não enseja a extinção do mandado de segurança, sem julgamento de mérito. 2. Em sendo o edital do concurso ato administrativo que se tornou público e notório, mediante a devida publicação, independe, portanto, de produção de prova. Aplicação do art. 334 do CPC. 3. Recurso ordinário provido (STJ - RMS: 16055 PE 2003/0038899-0, Relator: Ministro PAULO MEDINA, Data de Julgamento: 15/02/2005, T6 - SEXTA TURMA, Data de Publicação: --> DJ 14/03/2005 p. 424) (grifei) .
13. Neste sentido, a omissão da decisão em não considerar fato público e notório das invasões de imóveis, amplamente divulgado pela mídia, cuja presunção milita em favor do Embargante pelo fato da execução do projeto ter passado por gestões anteriores, merece ser revista, a fim de que seja afastada qualquer responsabilidade do Embargante".
5.	Em vista do alegado, requer o conhecimento e provimento dos embargos, para que sejam esclarecidos os questionamentos trazidos.
	
	É o relatório.

8.1. Wellington Monteiro Gomes (224.709/OAB-RJ) e outros, representando José Camilo Zito dos Santos Filho.  
8.2. Andre Luis Mancano Marques (102087/OAB-RJ) e outros, representando Alexandre Aguiar Cardoso.

Procurador Sergio Ricardo Costa Caribé.

EMBARGOS DE DECLARAÇÃO. CONHECIMENTO. AUSÊNCIA DE OMISSÃO, CONTRADIÇÃO E/OU OBSCURIDADE NA DELIBERAÇÃO EMBARGADA. ARGUMENTOS TENDENTES A REDISCUTIR O MÉRITO DA DELIBERAÇÃO CONDENATÓRIA. REJEIÇÃO.

TOMADA DE CONTAS ESPECIAL (TCE)

Secretaria de Recursos (Serur); Secretaria de Controle Externo de Tomada de Contas Especial (SecexTCE).

De início, entendo que os presentes embargos de declaração devem ser conhecidos, por preencherem os requisitos de admissibilidade previstos nos arts. 32, inciso II, e 34 da Lei 8.443/1992.
2. 	Como preliminar de mérito, e a título pedagógico, observo que os embargos de declaração são, em regra, recurso integrativo, que objetivam expungir da decisão embargada, os vícios da omissão, contradição ou obscuridade. Vicente Greco Filho assim define esses vícios da deliberação:
" (...) obscuridade: defeito consistente na difícil compreensão do texto da sentença e pode decorrer de simples defeito redacional ou mesmo de má formulação de conceitos, havendo obscuridade quando a sentença está incompreensível no comando que impõe e na manifestação de conhecimento e vontade do juiz.
contradição: afirmação conflitante, quer na fundamentação, quer entre a fundamentação e a conclusão, sendo que, nesses casos, a correção da sentença, em princípio, não levaria a uma verdadeira modificação da sentença, mas apenas a um esclarecimento de seu conteúdo.
omissão: caso em que a sentença é complementar, passando a resolver questão não solucionada, ganhando substância, portanto, sendo que as questões que devem ser resolvidas pelo juiz são todas as relevantes postas pelas partes para a solução do litígio, bem como as questões de ordem pública que o juiz deve resolver de ofício, como, por exemplo, a coisa julgada."
 (in Direito Processual Civil Brasileiro 11ª edição, 2º Volume, Editora Saraiva, p. 259/260) .
3.	Outrossim, os embargos de declaração não se prestam a reformar o decisum original, devendo-se conferir, nessa linha, os Acórdão 1810/2008-TCU-Segunda Câmara, 92/2004 e 328/2004, do Plenário, e 71/2006 e 186/2006, da 1ª Câmara, bem como a jurisprudência do Supremo Tribunal Federal, a exemplo da decisão exarada no RE 327376/DF, pelo Ministro Carlos Velloso, in verbis: 
"Não cabe, por outro lado, em sede de embargos de declaração, rediscutir a matéria decidida, para modificar o julgado em sua essência ou substância. (...) . Inviável, portanto, o RE, nego-lhe seguimento".
4. 	Destarte, os embargos devem ser manejados, então, para corrigir eventual obscuridade, omissão ou contradição nas deliberações do TCU, a fim de esclarecer, interpretar ou completar o pronunciamento anteriormente emitido, em benefício da sua melhor compreensão ou inteireza (v.g.: Acórdão 434/2018-TCU-Plenário, entre outros) .
5.	Dito isso, verifico que inexiste vício de omissão no acórdão embargado. 
6.	Segundo o embargante, este Tribunal teria concluído, ao analisar as respostas às citações, que não teria sido apresentada qualquer justificativa plausível para a não continuidade e conclusão das obras pactuadas, em que pese tivesse sido alegado que isso teria sido ocasionado pela invasão das unidades habitacionais e desfiguração do projeto original. 
7.	Para o embargante, este Tribunal teria incorrido em omissão ao não considerar fato público e notório a alegada invasão das unidades habitacionais, que teria sido amplamente divulgada pela mídia, cuja presunção militaria em seu favor pelo fato de a execução do projeto pactuado ter passado por gestões anteriores.
8.	Acerca dessa alegação, transcrevo a seguir o exame empreendido pela unidade técnica (peça 40) , o qual foi transcrito no relatório condutor do acórdão embargado e cujos fundamentos foram por mim adotados como razões de decidir:
"Da invasão das obras
72.	O Sr. Washington alega que as obras não foram concluídas '... em decorrência de da invasão das unidades, antes que as mesmas pudessem ser finalizadas, onde ocorreram descaracterizações da unidades habitacionais' (peça 33, p. 3) .
73.	Relata que as unidades habitacionais ainda não concluídas '... foram totalmente invadidas, durante a execução das obras, por moradores, sob a regência de poderes paralelos, onde a empresa foi compelida a deixar de cumprir com o objeto contratual. Instaurou-se, infelizmente, um enorme processo de favelização' (peça 33, p. 3) .
74.	Traz à baila o direito constitucional à moradia, que teria subsidiado a impossibilidade de desalojar os invasores, uma vez que não havia local adequado para a remoção das famílias (peça 33, p. 4) .
Análise
75.	O responsável alega que as obras foram invadidas, motivo pelo qual não puderam ser concluídas. Entretanto, em nenhuma das outras alegações de defesa (a do outro responsável ainda será analisada adiante) os responsáveis apresentaram tal informação.
76.	Ademais, trata-se de simples alegação de invasão, uma vez que os argumentos não são acompanhados de evidências que poderiam embasá-los, como relatório fotográfico, pareceres emitidos à época, notícias em veículos de informação, dentre outros vários tipos de elementos que poderiam compor conjunto probatório da afirmação. Ademais, se verdadeira tal alegação, ela não socorre o responsável. Pelo contrário, demonstra a ausência de proteção ao patrimônio público e até mesmo impaciência da população alvo das moradias com a falta de ações da administração municipal em concluir as obras.
77.	Diante do exposto, considera-se que as alegações do responsável não encontram respaldo em evidências concretas, além de os outros responsáveis não informarem situação semelhante, motivo pelo qual os argumentos devem ser refutados, mantendo-se a responsabilidade do gestor.".
9.	Vê-se que a alegação de que a conclusão das obras pactuadas teria sido inviabilizada pela invasão das unidades habitacionais foi adequadamente apreciada na fase anterior do feito, não havendo que se falar em omissão no acórdão embargado.
10.	Com efeito, segundo entendimento pacífico deste Tribunal, não há omissão apta ao acolhimento de embargos de declaração quando a matéria é enfrentada na instrução da unidade técnica e/ou no parecer do Ministério Público junto a este Tribunal que constam do relatório e integram as razões de decidir da deliberação embargada. Nessa linha, destaco o Acórdão 1118/2017-TCU-Segunda Câmara, de minha relatoria.
11.	Na verdade, verifica-se, da simples leitura da peça recursal, que o embargante se utiliza dos presentes aclaratórios na tentativa de rediscutir o mérito da matéria decidida, visto não terem sido adotadas as teses e interpretações defendidas por ele em sede de citação, o que, como dito acima, não se coaduna com os estreitos limites da presente espécie recursal, sendo repelido pela doutrina como pela jurisprudência dos tribunais pátrios, inclusive desta Corte.
12. 	Diante disso, sou pela rejeição dos presentes embargos declaratórios.
	Ante os fundamentos expostos, VOTO no sentido de que o Tribunal adote o Acórdão que ora submeto à deliberação deste Colegiado.
TCU, Sala das Sessões Ministro Luciano Brandão Alves de Souza, em 23 de agosto de 2022.
Ministro JOÃO AUGUSTO RIBEIRO NARDES 
Relator